臺灣高等法院高雄分院刑事判決　　　　 96年度上訴字第160號
上　訴　人
即自訴人　　甲○○
自訴人代理人　陳嘉銘律師
被　　　告　乙○○
上列上訴人因被告偽造文書等案件，不服臺灣高雄地方法院95年
度自字第42號中華民國95年11月27日第一審判決，提起上訴，本
院判決如下：
    主  文
上訴駁回。
    理  由
一、自訴意旨略以：訴外人黃蘭媚原為王啟璋之配偶（於民國80
    年3月25日結婚，於92年9月10日離婚），自訴人甲○○為王
    啟璋之父。甲○○於90年間名下有一部車牌號碼YX－5106
    號BMW自小客車（下稱系爭車輛），該車原為王啟璋所有，
    因高雄縣湖內鄉○○路○段40號之房屋1棟，係甲○○夫婦
    借錢給王啟璋購置土地興建，王啟璋乃將系爭車輛移轉過戶
    給甲○○名下，由甲○○為系爭車輛所有權人。被告乙○○
    為嘉義市○○路528號振發汽車商行之實際負責人，其於90
    年8月21日，在上開中山路一段40號特強香舖，明知甲○○
    並不在場，且黃蘭媚並未受甲○○委託出售上開車輛，竟與
    黃蘭媚基於共同偽造私文書之犯意聯絡，且本於偽造私文書
    之概括犯意，其二人共同偽造賣方「甲○○」、買方「乙○
    ○」之系爭車輛「汽車買賣合約書」，當場由黃蘭媚偽簽「
    甲○○」之簽名，足以生損害於甲○○，同時地，被告乙○
    ○並與黃蘭妹共同基於意圖為自己不法之所有之竊盜犯意聯
    絡，推由黃蘭媚在高雄縣路竹鄉○○路154號甲○○住處，
    竊取甲○○之身分證1枚、印章1顆。乙○○於90年8月22日
    ，在上揭振發汽車商行，明知其並未受甲○○之委託，竟
    以「受委託人」名義與訴外人李文瑜訂立系爭車輛之「汽車
    委賣（買）合約書」1份。乙○○與黃蘭媚及另一不詳姓名
    之人再於90年8月22日在振發汽車商行內，基於共同偽造私
    文書之犯意聯絡，由黃蘭媚提出「甲○○」身分證1枚，供
    乙○○影印，持有「甲○○」身分證影本1份，再推由該不
    詳姓名成年人於系爭車輛「汽（機）車過戶登記書」上，偽
    造甲○○之簽名，並將黃蘭媚交予之「甲○○」印章1顆盜
    蓋於該過戶登記書上，而偽造該「汽（機）車過戶登記書」
    1 式2份，復推由該不詳姓名成年人於90年8月23日持向（改
    制前）台灣省公路局嘉義監理所麻豆監理站新營分站（現交
    通部公路總局嘉義區監理所新營監理站），辦理系爭車輛之
    過戶登記手續，明知為不實之事項，而使上開監理機關之承
    辦人員（公務員），登載於職務上所掌之公文書，並製作汽
    車行車執照交新車主使用，足以生損害於監理機關對於車輛
    管理之正確性及甲○○。因認被告乙○○涉有刑法第216條
    、第210條行使偽造私文書罪、刑法第214條使公務員登載不
    實罪、刑法第320條第1項竊盜罪嫌等語。
二、自訴人指訴被告乙○○涉有上開犯行，無非以：黃蘭媚於台
    灣高雄地方法院檢察署（下稱高雄地檢署）91年度偵字第
    20273 號偽造文書等案件偵查中供承其確有賣掉系爭車輛1
    部，並有90年8 月21日汽車買賣合約書、李文瑜陳述書1份
    、90年8 月22日汽車委賣合約書、90年8 月23日過戶登記書
    、甲○○上訴理由狀等影本各1 份、原審法院黃蘭媚偽造文
    書等案件（94年度自字第32號，下稱黃蘭媚偽造文書等案件
    ）筆錄4 份、黃蘭媚偽造文書等案件原審法院判決、台灣高
    等法院高雄分院（下稱高雄高分院）95年度上訴字第857 號
    判決各1 件，資為論據。
三、按依刑事訴訟法第319 條第1 項規定，僅犯罪之被害人得提
    起自訴。所謂犯罪之被害人，係以因犯罪而直接被害之人為
    限，亦即係指其法益因他人之犯罪而直接被其侵害者而言。
    惟被害之是否直接，須以犯罪行為與受侵害之法益有無直接
    關係為斷，如就同一客體有二以上之法益同時併存時，苟其
    法益為直接犯罪行為所侵害，則兩法益所屬之權利主體均為
    直接被害人，並不因另有其他之直接被害人而發生影響，即
    非不得自訴，有最高法院42年台非字第18號判例要旨足資參
    照。是以刑法第214 條之使公務員登載不實公文書罪，既以
    公文書登載不實事項之結果，足以生損害於公眾或他人者，
    為其成立之要件；則該罪所保獲之法益，自不限於公眾之利
    益，若個人有直接受害之情形，仍非不得提起自訴，合先敘
    明。次按犯罪事實應依證據認定之，無證據不得認定犯罪事
    實；不能證明被告犯罪者，應諭知無罪之判決，刑事訴訟法
    第154 條第2 項、第301 條第1 項分別定有明文。又事實之
    認定，應憑證據，如未能發現相當之證據，或證據不足以證
    明，自不能以推測或擬制之方法，為裁判基礎；且認定犯罪
    事實所憑之證據，雖不以直接證據為限，間接證據亦包括在
    內，然無論直接或間接證據，其為訴訟上之證明，須於通常
    一般之人均不致有所懷疑，而得確信其為真實之程度者，始
    得為有罪之認定，倘其證明尚未達此一程度，而有合理之懷
    疑存在，即無從為有罪之認定，有最高法院40年台上字第86
    號、76年台上字第4986號判例要旨可資參照。
四、訊據被告乙○○堅決否認有何上開犯行，辯稱：買賣當時自
    訴人有在現場，有位婦人打電話說要賣車，伊確實有與對方
    買賣系爭車輛，自訴人本人跟他媳婦都有在現場，且該次我
    當場交付100 萬元給自訴人和他媳婦黃蘭媚，點完錢後，自
    訴人才拿印章給伊蓋在「汽機車過戶登記書」上，伊不可能
    付了100 萬價金，又與黃蘭媚共同偽造文書等語。經查：
（一）系爭車牌號碼YX－5106號BMW自用小客車1部，已於90年8
      月23日，在台灣省公路局嘉義監理所麻豆監理站新營分站
      ，辦理過戶登記，過戶於案外人李文瑜名下之事實，有自
      訴人提出交通部公路總局嘉義區監理所新營監理站94 年8
      月24日嘉監營字第0940 005963 號函覆汽車過戶登記書1
      紙可參（見原審卷第209 頁），堪可認定。
（二）關於被告所辯其與自訴人間就系爭車輛為真實買賣，自訴
      人有在場同意一節，王啟璋前配偶（於92年9 月10日離婚
      ）黃蘭媚於原審具結證稱：「（賣BMW 車子是否有經過自
      訴人同意？）有，之前就有要賣了，平常車子上面就有貼
      一張板子上面寫『售』字，平常就是停在特強香舖旁邊準
      備出售」、「被告來看車子之後，以100 萬元成交，拿現
      金100 萬元時，我公公（即自訴人）都有在現場，而且現
      場清點，我不認識被告，不敢收支票」、「（汽車買賣合
      約書上『甲方甲○○』的姓名是何人簽名？）我簽的，因
      我公公他不認識字，簽名當時我公公在場；至於何時拿出
      印章、身分證，詳細順序已經不記得，但是都在當天拿出
      來的」、「（甲○○的印章如何來的？）當時我公公甲○
      ○、我及我先生都住在一起，我們住樓上，我公公住樓下
      ，家裡面的印章都放在一起，有時候要收一些信件等」、
      「（BMW 車子要過戶，印章是何人交給被告？）我們講完
      買賣契約後，印章是我公公拿出來給被告蓋的」等語在卷
      （見原審卷第220 、221 、223 、224 頁），且自訴人所
      提汽車買賣合約書第1 條售價約定：「100 萬元」、第2
      條價款付款方式：「付清」，亦有該合約書可按（見原審
      卷第5 頁）。證人即王啟璋之長女王秋雅（80年4 月22日
      生，作證當時未滿16歲，不得命具結）於原審黃蘭媚被訴
      偽造文書等案件審理時證稱：「（當時你與何人同住？）
      我與母親、阿公甲○○、弟妹同住」「（你阿公住在湖內
      的哪裡？）住在我們湖內房屋一樓辦公室長椅子」、「辦
      奶奶喪事時候，才回去住大社路房子」、「（系爭車輛是
      誰的？平常誰在開？）父親的，我父親」、「（後來這部
      車被賣掉的事情，知道否？）我知道，因為要賣車的時候
      都會寫一張出售的紙貼在車子的車窗上」、「（你阿公甲
      ○○是否知情？）知道，大家都知道父親要賣車，姑姑、
      叔叔也都知道」等語（見原審卷第24、25頁），核與黃蘭
      媚上開證述相符，且參諸本件自訴人之子王啟璋在其告訴
      黃蘭媚涉嫌偽造文書等罪之案件中（91年度偵字第20273
      號），於檢察官偵訊時陳稱：「我有一部ＢＭＷ的車，要
      給我弟妹開，她（黃蘭媚）卻說弟妹都不要，說要賣掉，
      結果賣了100 萬元」等語在卷（見原審卷第108 頁），足
      見黃蘭媚就出售本件系爭車輛予被告乙○○，而取得價金
      100 萬元一事，並未對其當時之配偶即自訴人之子王啟璋
      有所隱瞞，此益足徵黃蘭媚並非在自訴人不知情之情形下
      ，冒自訴人名義擅自出賣該自用小客車予被告乙○○，良
      以，黃蘭媚若有私自賣車得款私用之行為，自無可能讓王
      啟璋知情。從而，黃蘭媚出售本件車輛予被告既係經自訴
      人同意，自無由成立偽造文書罪，被告更無與黃蘭媚共犯
      此罪之餘地。
（三）縱認黃蘭媚係未得自訴人之同意，擅自出售本件系爭車輛
      予被告，然被告既係以100 萬元買受系爭自用小客車，並
      付清車款，而未從中牟得不法利得，衡情其若知悉黃蘭媚
      無權出售該車輛，自無可能配合黃蘭媚完成此一交易，支
      付價款，而甘冒日後該車權利歸屬發生糾紛之風險，據此
      而論，縱認黃蘭媚係未得自訴人之同意，擅自出售系爭車
      輛，被告亦無與黃蘭媚共犯之動機甚明。自訴人就被告與
      黃蘭媚就自訴意旨所指犯罪事實如何有犯意聯絡，亦未舉
      出任何證據資為證明，被告所辯：本件自用小客車買賣契
      約簽約當時，自訴人與黃蘭媚均在場，100 萬元價金當場
      點清後等語自有可信。又自訴人係90年8 月21日將系爭車
      輛售予被告，同年月23日自訴人之配偶死亡，同年10月8
      日自訴人始出境，有其入出國證明書1 份可稽（見原審卷
      第58、204 頁），自訴人稱系爭車輛買賣時，伊不在國內
      等語無足採信。
（四）本件自訴人本人既現場同意與被告為系爭車輛之買賣，則
      當時其媳婦黃蘭媚代簽「甲○○」之簽名於汽車買賣合約
      書即係基於自訴人之授權為之，自無偽造自訴人署押而偽
      造買賣合約書之問題；又自訴人既已同意出售系爭車輛予
      被告，則身分證影本、印章等物乃辦理汽車過戶所必須，
      被告既已交付車款100 萬元完畢，自訴人自應交付身份證
      供被告影印及印章供被告在「汽機車過戶登記書」上蓋印
      ，以辦理該汽車過戶登記，被告殊無與黃蘭媚共同竊取自
      訴人身分證及印章之必要。而「汽機車過戶登記書」上之
      「甲○○」簽名與「甲○○印」之印文既均係基於自訴人
      之授權而為，自均非偽造。從而，代辦過戶之人員持該「
      汽機車過戶登記書」向監理機關辦理系爭車輛之過戶手續
      ，自亦無使公務員登載不實之情事。自訴代理人聲請傳喚
      證人李文瑜到庭作證，待證事實為：李文瑜與被告間有無
      買賣系爭車輛之事實？李文瑜與大鴻汽車商行間有無系爭
      車輛之買賣行為？惟本件主要爭點在於自訴人是否同意將
      系爭車輛出售予被告，至於被告購得此車後如何轉賣及辦
      理過戶登記予何人，均與本件被告是否有自訴意旨所指之
      犯罪事實無涉。本件系爭車輛係由甲○○過戶至李文瑜名
      下，固有汽機車過戶登記書可按（見原審卷第105 頁），
      惟本院既已認定自訴人確有同意出售系爭車輛予被告，自
      無再傳喚李文瑜之必要，併此敘明。
五、綜上所述，自訴人所舉證據尚不足以使通常一般之人均不致
    有所懷疑，而得確信其自訴意旨所指被告犯罪事實為真實之
    程度，其所指被告犯罪事實即屬無法證明。原判決因而諭知
    被告無罪，認事用法均無違誤，應予維持。自訴人仍執前詞
    提起上訴，指摘原判決不當，為無理由，應予駁回。
據上論斷，依刑事訴訟法第第368條，判決如主文。
中　　華　　民　　國　　96　　年　　4 　　月　　30　　日
                  刑事第八庭    審判長法  官  李炫德
                                      法  官  陳志銘
                                      法  官  蔡國卿
以上正本證明與原本無異。
如不服本判決應於收受本判決後10日內向本院提出上訴書狀，其
未敘述上訴理由者，並得於提起上訴後10日內向本院補提理由書
狀（均須按他造當事人之人數附繕本）「切勿逕送上級法院」。
中　　華　　民　　國　　96　　年　　4 　　月　　30　　日
　　　　　　　　　　　　　　　　　　　書記官  顏惠華
